---
title: "Predicción de la estructura secundaria de proteínas mediante k-NN"
author: "Joaquín Villegas"
format: 
  pdf:
    toc: true
    toc-depth: 4
    toc-title: "Tabla de contenidos"
    number-sections: true
    highlight: textmate
execute:
  echo: false
  warning: false
  message: false
  cache: true
  tidy: true
  eval: true
editor: visual
bibliography: referencias.bib
---

## Predicción de la estructura secundaria de proteínas mediante k-NN

```{r}
library(dplyr)
library(kableExtra)
if(!require(caret)){
install.packages("caret")
library(caret)
}
if(!require(ROCR)){
install.packages("ROCR")
library(ROCR)
}
if(!require(pROC)){
install.packages("pRCC")
library(ROC)
}
library(ggplot2)
```

### Introducción

La predicción de la estructura secundaria de proteínas es un problema que a dia de hoy sigue sin resolverse. La estructura de las proteínas está estrechamente relacionada con su función biológica y conocerla de forma precisa nos permite acercarnos a entender el funcionamiento de la misma. Asi como ser capaces de modular su acción, ya sea inhibiendola o estimulandola, siendo este uno de los objetivos principales del diseño de fármacos (drug design) y optimización de enzimas convirtiendo asi el estudio de la estructura proteica en un área de estudio tan relevante en la industria farmacológica y biotecnológica.

Existen varias herramientas para el estudio de la estructura de las proteínas, uno de los enfoques más prometedores a dia de hoy está basado en aprendizaje automático (machine learning). Siendo un hito el lanzamiento de AlphaFold, una platatorma que predice, y da índices de fiabilidad por aminoácidos, la estructura 3D de proteínas a partir de su estructura primaria (la secuencia de aminoácidos).

La herramienta de aprendizaje automático que hemos utilizado en este estudio para abordar la predicción de la estructura secundaria a partir de la secuencia de aminoácidos es el algoritmo k-NN, que clasificará la estructura proteíca secundaria de nuevas secuencias tomando como referencia las k instancias que se aproximen con mayor similitud a la secuencia de aminoácidos nueva. A diferencia de otros algoritmos de machine learning este modelo no aprende nada por eso es llamado lazy learner. A pesar de la simplicidad del modelo sigue siendo muy utilizado a dia de hoy.

### Datos

Los datos han sido obtenidos del repositorio de machine learning UC Irvine, Molecular Biology (Protein Secondary Structure) y provienen del repositorio connectionist bench del CMU. Los datos de las secuencias se presentan en ventanas deslizantes, teniendo cada instancia 17 ventanas con aminoacidos.

```{r}
datos<-read.csv2("data4.csv", header = TRUE)
X<-datos[,-18]
y<-factor(datos[,18], levels = c("_", "e", "h"), labels = c("coil", "Bsheet", "Ahelix"))
```

Deberemos realizar una transformación categórica de los aminoácidos de tal forma que se genere una matriz de datos de 0 y 1 donde cada instancia será una matriz de 17x20 generando así 340 columnas (@tbl-resultados_one-hot_encoding). Antes de utilizar el one-hot encoding method (generando variables dummy o variables indicadoras) separamos la variable respuesta/independiente de la variables dependientes y usamos la libreria caret.

Factorizamos los aminoácidos por si existe algún aminoácido el cual no aparece en las secuencias obtenidas evitar que el one-hot encoding ignore ese aminoácido/variable.

```{r}
amino_acidos <- c("A", "R", "N", "D", "C", "E", "Q", "G", "H", "I", "L", "K", "M", "F", "P", "S", "T", "W", "Y", "V")
X[] <- lapply(X, function(x) factor(x, levels = amino_acidos))
dmy <- dummyVars(" ~ .", data = X)
Xoh <-data.frame(predict(dmy, newdata = X))
```

```{r}
#| label: tbl-resultados_one-hot_encoding
#| tbl-cap: "Resultado de los datos tras el One-hot encode"
table(y)
kable(head(Xoh[, 1:20]))
```

### Métodos

#### Algoritmo

El método k-nn es un método que utiliza las similitud entre instancias para clasificar esa instancia en una clase determinada. El algoritmo que vamos a utilizar trata las instancias como coordenadas en un espacio de dos dimensiones. La distancia entre dos puntos o dos instancias vienen dada por una función de distancia, la más usada y la utilizada en este ensayo es la distancia euclideana.

Es necesario determinar el número de puntos (k) a tener en cuenta para clasificar una nueva instancia. La elección de un k óptimo es un punto clave para determinar la calidad de nuestro modelo, suponiendo un reto hallar el equilibrio entre sobreajustar (generalmente cuando la k es muy pequeña) o generar un modelo que generalice demasiado (con una k demasiado grande) (bias-variance tradeoff).

#### Diseño experimental

Particionamos los datos en trainx, trainy, testx, testy mediante la función createDataPartition del paquete caret indicando que el 70% de los datos sean el train y el 30% el test. La elección de estos parámetros busca proporcionar suficientes datos para que el modelo aprenda los patrones y una procentaje representativo para validar la capacidad del modelo. Para generar nuestro modelo también usaremos la herramienta "cross validation" que nos permite dividir nuestros datos de entrenamiento en k pliegues (10 en nuestro caso, el estándar) y de tal forma que el modelo aprende con k-1 pliegues y lo enfrenta al pliegue restante. El proceso se hace de forma iterativa rotando sucesivamente los k-1 pliegues y el pliegue restante.

```{r}
set.seed(143)
trainIndex<- createDataPartition(y, p=0.7, list=FALSE)
trainX <- Xoh[trainIndex,]
testX <- Xoh[-trainIndex,]
trainy <- y[trainIndex]
testy <- y[-trainIndex]
```

```{r}
control<-trainControl(method="cv", number=10, classProbs = TRUE)
modelo <- train(x=trainX, y=trainy, method = "knn", trControl = control, tuneGrid = data.frame(k = c(1, 3, 5)))
```

Hemos probado tres valores diferentes de k (1, 3 y 5) puesto que el algoritmo knn suele alcanzar un equilibrio óptimo a valores más pequeños de k, obteniendo un rendimiento mayor a k=1. Para evitar que el modelo obtenga valores igualados de dos clases diferentes se tiende a usar valores impares.

#### Métricas de evaluación

Con el fin de evaluar el modelo y calcular su rendimiento se empleó una matriz de confusión la cual permite desglosar los valores reales (filas) frente a los valores predichos (columnas) @tbl-resultados_matriz_confusion). A partir de esta matriz se derivan métricas específicas de clase como son la sensibilidad, especificidad, precisión y recall para entender si nuestro modelo sufre más (comete más errores) a la hora de clasificar instancias en ciertas clases (@tbl-resultados_metricas_clases). Además de métricas globales como el ratio de aciertos del modelo (accuracy) y el ratio de error que permiten evaluar el modelo de forma general (@tbl-resultados_estadísticos).

También se utilizó el estadístico Kappa, útil cuando las clases están desbalanceadas puesto que evalúa la eficacia del modelo restando el efecto del azar (@tbl-resultados_estadísticos).

```{r}
#| label: tbl-resultados_matriz_confusion
#| tbl-cap: "Matriz de confusiónn"
mis_predicciones <- predict(modelo, newdata = testX)
cm<-confusionMatrix(mis_predicciones, testy, mode = "everything")
head(cm$table) %>%
kableExtra::kable() %>%
kableExtra::kable_styling()
```

Complementariamente, se generaron diagramas ROC para visualizar la relación entre la tasa de verdaderos positivos y falsos positivos a distintos umbrales (@fig-grafico) El rendimiento de los modelos puede medirse mediante el estadístico AUC (area under the ROC curve) con rangos desde 0.5 (sin capacidad de predicción) a 1 (clasificador perfecto) (@tbl-resultados_estadísticos).

### Resultados

```{r}
#| label: tbl-resultados_metricas_clases
#| tbl-cap: "Resumen de métricas por clase del Modelo k-NN"
head(t(cm$byClass)) %>%
kableExtra::kable() %>%
kableExtra::kable_styling()
```

```{r}
probs <- predict(modelo, newdata = testX, type = "prob")
```

```{r}
#| include: false
roc_multi <- multiclass.roc(testy, probs)
print(roc_multi$auc)
```

```{r}
#| label: tbl-resultados_estadísticos
#| tbl-cap: "Resumen de Estadísticos del Modelo k-NN"
stats1 <- cm$overall[c("Accuracy", "Kappa")]
auc<- as.numeric(roc_multi$auc)
stats_resumen<-as.data.frame(c(stats1, "AUC Multiclase"=auc))
stats_resumen %>%
kableExtra::kable(
    col.names = (c("Estadísticos", "Valores")),
    align = "c") %>%
kableExtra::kable_styling()
```

```{r}
#| label: fig-grafico
#| fig-cap: "Analisis ROC Multiclase (1vs1)"
# 1. 'Aplanamos' la lista para que ggroc pueda leerla
lista_plana <- lapply(roc_multi$rocs, function(x) x[[1]])

# 2. Ahora sí, usamos ggroc
g <- ggroc(lista_plana)

# 3. Graficamos con estilo profesional
g + 
  theme_minimal() + 
  geom_abline(slope = 1, intercept = 1, linetype = "dashed", color = "grey") +
  labs(title = "Análisis ROC Multiclase (One-vs-One)",
       x = "Especificidad",
       y = "Sensibilidad",
       color = "Comparativa")
```

```{r}
# Usamos un bucle para calcular el AUC de cada par
aucs_individuales <- lapply(roc_multi$rocs, function(x) {
  auc(x[[1]])
})

# Le ponemos nombres para que sepas cuál es cuál
names(aucs_individuales) <- names(roc_multi$rocs)

# Ver los resultados
kable(table(aucs_individuales))
```

###  

### Discusión

### Conclusiones

### Referencias
